【裁判字號】    97,交聲,89
【裁判日期】    970128
【裁判案由】    聲明異議
【裁判全文】
臺灣高雄地方法院交通事件裁定          97年度交聲字第89號
原處分機關  交通部公路總局高雄區監理所
異  議  人  甲○○
即受處分人
上列異議人因違反道路交通管理處罰條例案件，對於交通部公路
總局高雄區監理所於中華民國97年1 月3 日所為高監營裁字裁80
-N00000000號處分聲明異議，本院裁定如下：
    主  文
原處分關於甲○○酒精濃度超過規定標準，吊扣駕駛執照十二個
月之部分撤銷。
上開撤銷之部分不罰。
    理  由
一、本件異議人甲○○因於民國96年4 月25日晚間8 時2 分許，
    騎乘車號GH6-228 號重型機車，在高雄縣鳳山市○○路，經
    警以檢測呼氣酒精濃度為每公升0.28毫克超過標準為由，當
    場填製高警交字第N00000000 號舉發違反道路交通管理事件
    通知單予以舉發，嗣經交通部公路總局高雄區監理所以異議
    人有前開違規事由，另有領有職業聯結車駕駛執照卻駕駛重
    型機車之違規事由，而於97年1 月39日以高監營裁字裁80-N
    00000000號裁決書裁處罰鍰合計新臺幣16,800元，並吊扣駕
    駛執照12個月，及施以道安講習等情，有舉發違反道路交通
    管理事件通知單及違反道路交通管理事件裁決書附卷可稽。
二、異議意旨略以：異議人之職業聯結車駕照如遭吊扣，會失業
    無法生活，爰聲明異議，希能免於吊扣駕照，以維持家庭生
    計等語（關於罰鍰及道安講習部分並未聲明異議）。
三、程序部分（聲明異議之合法性）：
（一）按道路交通管理處罰條例（下稱本條例）所定罰鍰之處罰
      ，受處罰人接獲違反道路交通管理事件通知單後，於15日
      內得不經裁決，逕依第92條第3 項之罰鍰基準規定，向指
      定之處所繳納結案；不服舉發事實者，應於15日內，向處
      罰機關陳述意見；其不依通知所定期限前往指定處所聽候
      裁決，且未依規定期限繳納罰鍰結案或向處罰機關陳述意
      見者，處罰機關得逕行裁決之。而受處分人不服本條例第
      8 條主管機關所為之處罰，得於接到裁決書之翌日起20日
      內，向管轄地方法院聲明異議。本條例第9 條第1 項、第
      87條第1 項定有明文。準此，受處分人之聲明異議，應以
      處罰機關之裁決為對象，若無裁決之存在，即無從向法院
      聲明異議。
（二）復按憲法第16條所規定之訴訟權，係以人民於其權利遭受
      侵害時，得依正當法律程序請求法院救濟為其核心內容，
      而訴訟救濟應循之審級、程序及相關要件，則由立法機關
      衡量訴訟案件之種類、性質、訴訟政策目的，以及訴訟制
      度之功能等因素，以法律為正當合理之規定，司法院大法
      官釋字第574 號解釋可資參照。是關於人民權利受侵害時
      ，得請求法院救濟之相關審級、程序及相關要件，均應由
      法律為之，否則應有法律之明確授權，始得以法規命令為
      之。本條例第92條第4 項規定：「本條例之罰鍰基準、舉
      發或輕微違規勸導、罰鍰繳納、向處罰機關陳述意見或裁
      決之處理程序、分期繳納之申請條件、分期期數、不依限
      期繳納之處理、分期處理規定及繳納機構等事項之處理細
      則，授權由交通部會同內政部定之」，而違反道路交通管
      理事件統一裁罰基準及處理細則（下稱本細則）即係本此
      而制定，此觀本細則第1 條規定甚明。觀諸本條例第92條
      第3 項授權內容及本細則所規定之內容，本條例並未就受
      處分人得向法院提起救濟之審級、程序及相關要件等加以
      授權，僅授權關於向處罰機關陳述意見或裁決之處理程序
      等相關處理細項。
（三）關於本細則第59條第2 項：「依第48條第1 項辦理經繳納
      罰鍰後，若有不服者，得於20日內向處罰機關陳述」之規
      定，１、自文義而言，其僅係關於向處罰機關陳述意見之
      規定，並未明白規範受處分人如未於20日內陳述，即發生
      何失權效果。２、其次，參諸行政罰法第42條規定：「行
      政機關於裁處前，應給予受處罰者陳述意見之機會。但有
      下列情形之一者，不在此限：一  已依行政程序法第39條
      規定，通知受處罰者陳述意見。二  已依職權或依第43條
      規定，舉行聽證。三  大量作成同種類之裁處。……」可
      知，所謂「陳述意見」，在行政法上有一定之意涵，且其
      法律效果，在於拘束行政程序之合法性，而非限制人民之
      權利，亦即若無法定事由卻未予受處分人陳述意見之機會
      ，則該行政處分有所瑕疵，非謂受處分人未為陳述即喪失
      其救濟之權利，此與訴願、申訴、聲明異議、申覆等名詞
      有別，不應混為一談。從而，本細則第59條第2 項所規定
      之「陳述」，亦不應任意解為：倘若行為人未為陳述，即
      喪失救濟之機會或行政處分即告確定。３、再者，本細則
      第41條第1 項規定：「本條例所定罰鍰之處罰事件已依限
      期到案，除有繼續調查必要外，其有下列情形之一者，得
      不經裁決逕依基準表期限內自動繳納之規定收繳罰鍰結案
      ……」，同條第2 項規定：「行為人逾指定應到案日期後
      到案，而有前項第1 款、第2 款情形者，得逕依基準表逾
      越繳納期限之規定，收繳罰鍰結案」，同條第4 項規定：
      「處罰機關對於非屬第1 項情形之案件，或行為人到案陳
      述不服舉發者，應使用違反道路交通管理事件裁決書裁決
      之」。由此可知，受處分人雖依期限繳款，亦得表示不服
      。至於20日內未依本細則第59條第2 項提出陳述，是否即
      不得再行不服，此涉及人民訴訟權之核心問題，本細則並
      未經母法之授權，業如前述，從而，自不應依本細則之規
      定限制人民之訴訟權。況本條例第41條第1 項、第4 項所
      稱「結案」，係行政作業上之用語，與「確定」之概念不
      同，而結案之原因甚多，裁罰確定僅係其中一種原因而已
      ，自不得謂「結案」後，該項處分即行確定，而不得再行
      救濟。復參以受處分人若未依期限到案及繳納罰鍰者，雖
      未陳述意見，處罰機關仍得逕行裁決，而使該受處分人有
      向法院提起救濟之機會，倘若已依期限到案並繳納罰鍰者
      ，即因未為陳述，即喪失救濟之機會，顯有輕重失衡之情
      形。
（四）綜上，本件異議人雖已於到案期限96年5 月11日繳納罰鍰
      新臺幣16,800元並吊扣駕駛執照，且其並未於20日內依本
      細則第59條第2 項而為陳述，直至96年1 月3 日始向原處
      分機關提出質疑，而由原處分機關製作裁決書，此觀諸原
      處分機關之裁決書及移送書甚明，復有駕駛執照吊扣執行
      單附卷可參。然而，受處分人依本條例第87條第1 項就主
      管機關之裁決書聲明異議之權利，不應予以剝奪，已如前
      述。從而，異議人於收受本件裁決書之翌日起20日內，以
      書狀向原處分機關聲明異議，其程序即屬適法，本院應為
      實體上之審酌。
四、實體部分：
（一）按汽車駕駛人駕駛汽車經測試檢定有酒精濃度超過規定標
      準者，處新臺幣15,000元以上60,000元以下罰鍰，並當場
      移置保管該汽車及吊扣其駕駛執照1 年；汽車駕駛人飲用
      酒類或其他類似物後其吐氣所含酒精濃度超過每公升0.25
      毫克者，不得駕車，本條例第35條第1 項第1 款、道路交
      通安全規則第114 條第2 款分別定有明文。又汽車駕駛人
      領有聯結車、大客車、大貨車或小型車駕駛執照，駕駛重
      型機器腳踏車者，處新臺幣1,800 元以上3,600 元以下罰
      鍰，並禁止其駕駛，本條例第22條第1 項第4 款亦有明定
      。
（二）復按本條例第68條原規定：「汽車駕駛人，因違反本條例
      及道路交通安全規則之規定，受吊扣或吊銷駕駛執照處分
      時，吊扣或吊銷其持有各級車類之駕駛執照」，亦即交通
      違規者如受吊扣或吊銷處分時，應吊扣或吊銷其持有各級
      車類之駕駛執照。惟該條文嗣後經立法院三讀修正為：「
      汽車駕駛人，因違反本條例及道路交通安全規則之規定，
      受吊銷駕駛執照處分時，吊銷其持有各級車類之駕駛執照
      」，經總統於94年12月14日公布，並經行政院令定95年3
      月1 日起施行。此一條文修正之立法意旨，在於限縮原條
      文之適用範圍，申言之，僅於受吊銷駕駛執照時，始得吊
      銷其持有各級車類之駕駛執照，至於受吊扣處分時，則僅
      得吊扣駕駛人違規時所駕駛車輛之同級駕駛執照，而不含
      其他車類之駕駛執照。
（三）經查：本件異議人對其於96年4 月25日晚間8 時2 分許，
      騎乘車號GH6-228 號重型機車，在高雄縣鳳山市○○路，
      經檢測呼氣酒精濃度為每公升0.28毫克超過標準，且領有
      職業聯結車駕駛執照卻駕駛重型機車等情節均不爭執，應
      堪認定為真實。而異議人目前領有之駕駛執照類型為職業
      聯結車，並無重型機車類之駕駛執照，此有異議人之汽車
      駕照基本資料附卷可稽，復經異議人所是認。本件異議人
      既係騎乘重型機車而發生交通違規情事，即應吊扣該類之
      駕駛執照始屬適法，不得因無該類駕駛執照可資吊扣，進
      而吊扣其他各級駕駛執照。從而，原處分關於吊扣異議人
      駕駛執照12個月之處分，於法即有未合。異議人所持異議
      理由雖非可採，然原處分關於此部分既屬無可維持，仍應
      由本院予以撤銷，並為不罰之諭知。
（四）至於原舉發違反道路交通管理事件通知單並未記載異議人
      領有職業聯結車駕駛執照卻駕駛重型機車之違規事由，直
      至製作裁決書時始增列此一違規事由，已如前述，此關乎
      本條例第9 條第1 項（詳前）所規範違規行為人自動繳納
      罰鍰及裁決前陳述意見之權利，涉及其能否按最低額繳納
      罰鍰之期限利益。經查異議人對於此部分新增列之違規事
      由並無爭執，已如前述，且異議人係依本細則之統一裁罰
      基準表所定最低額繳納此部分之罰鍰（另酒後駕車部分亦
      係依最低額繳納罰鍰，兩者合計新臺幣16,800元），是原
      裁決之程序雖有瑕疵，然對於異議人之權益並無影響，尚
      不因而影響原處分之適法性，附此敘明。
四、據上論斷，應依道路交通案件處理辦法第20條前段規定，裁
    定如主文。
中      華      民      國   97   年   1    月   28   日
                              交通法庭  法  官  譚德周
以上正本證明與原本無異。
如不服本裁定，應於收受送達後5 日內向本院提出抗告狀。
中    華    民    國    97    年    1     月    28    日
                                        書記官  林雅婷


司法院資訊處製作；財團法人民間司法改革基金會備份。
